【裁判字號】    96,上易,540
【裁判日期】    970129
【裁判案由】    損害賠償
【裁判全文】
臺灣高等法院民事判決
上  訴  人  甲○○
訴訟代理人  陳德義律師
被  上訴人  丙○○
上列當事人間損害賠償事件，上訴人對於中華民國96年5月2日臺
灣桃園地方法院95年度訴字第1703號第一審判決提起上訴，本院
於97年1月22日言詞辯論終結，判決如下：
    主      文
上訴駁回。
第二審訴訟費用由上訴人負擔。
    事實及理由
壹、程序方面：
  一被上訴人經合法通知，無正當理由，未於言詞辯論期日到場
    ，核無民事訴訟法第386條各款所列情形，爰依上訴人之聲
    請，由其一造辯論而為判決。
貳、實體方面：
  一被上訴人雖未於最後言詞辯論期日到場，惟據其之前到場陳
    稱：上訴人明知其夫即原審共同被告乙○○（下稱乙○○）
    為有配偶之人，竟暗通款曲、聯繫頻繁，於民國 (下同)93
    年8月間以傳簡訊等方式誘使乙○○脫離家庭，並於94年1月
    至95年9月間與乙○○同居於桃園縣龜山鄉銘傳寶利發社區C
    棟某屋內、桃園市○○路78號10樓之1、中壢市○○○街446
    號13樓屋內。其於94年5月18日凌晨2時許會同警方在前開經
    國路住處，查獲上訴人著輕便服裝在該處，並在屋內起出上
    訴人私人日常使用之物品，遂向原法院檢察署對上訴人提出
    通姦及和誘罪之告訴，本院固以95年度上易字第1503號刑事
    判決判處上訴人無罪確定，惟該判決係針對上訴人涉犯通姦
    及和誘罪嫌為判決，並未就上訴人有無同居之事實為認定。
    而依乙○○與其於96年2月5日對話之內容，足證上訴人與乙
    ○○間關係親密。乙○○毫無與上訴人分手之意願。上訴人
    與乙○○2人以背於善良風俗之同居行為，已逾越兩性正常
    社交範圍，嚴重破壞被上訴人之家庭生活，侵害被上訴人基
    於配偶關係之身分法益，並致被上訴人精神受到莫大痛苦等
    情，爰依民法第184條第1項、第185條、第195條第1項及第3
    項等規定，求為命上訴人與乙○○連帶給付新臺幣（下同）
    200萬元，及自起訴狀繕本送達之翌日起至清償日止，按週
    年利率5%計算之利息之判決 (原審判命上訴人與乙○○連帶
    給付被上訴人30萬元，及自95年11月6日起算之法定遲延利
    息，而駁回被上訴人其餘之訴。被上訴人就其敗訴部分並未
    聲明不服，已告確定；上訴人就其敗訴部分則提起上訴)。
    並於本院答辯聲明：上訴駁回。
  二上訴人則以：其未曾與乙○○同居，且被上訴人對其與乙○
    ○提起之妨害家庭等罪告訴，業經法院判決無罪確定。至其
    傳送之簡訊係誤傳，且該簡訊內容，係其要求與乙○○分開
    ，並未挑唆乙○○與被上訴人離婚；被上訴人所提出其與乙
    ○○間之通聯紀錄；係在被上訴人與乙○○結婚前所為，且
    其與乙○○間並無深夜通話次數頻繁之情形。又被上訴人與
    乙○○於94年3月25日已協議離婚，並於當日簽立離婚協議
    書，雖尚未辦理離婚登記，惟被上訴人與乙○○於簽立離婚
    協議書時，自已同意雙方於該時起，不再以共同生活為目的
    ，即無須再為維持婚姻而互負婚姻忠實義務，故縱認上訴人
    與乙○○有同居之情事，亦無侵權行為可言。另縱認其對被
    上訴人應負賠償責任，亦非與乙○○負連帶給付之責，且被
    上訴人除經營之公司資本額為50萬元，每月薪資1萬9,000餘
    元外，別無其他財產，原審判決命上訴人賠償被上訴人30萬
    元，顯屬過高，資為抗辯。並於本院聲明：(一)原判決不利於
    上訴人之部分廢棄。(二)上開廢棄部分，被上訴人在第一審之
    訴及其假執行之聲請均駁回。
  三兩造間不爭執之事實：
  (一)被上訴人與乙○○原為夫妻關係，嗣於94年3月25日協議離
    婚，立有離婚協議書及債務清償協議書，但未辦理離婚登記
    。
  (二)上訴人之手機，於93年8月間有傳送如原證2號 (見原審卷第
    9頁)所示之簡訊內容至乙○○之手機內之紀錄，2人間並有
    如原證3之通聯紀錄。
  (三)被上訴人於94年5月18日凌晨1、2時許，前往乙○○位於桃
    園縣桃園市○○路78號10樓之1居處時，上訴人在屋內。
  (四)被上訴人告訴上訴人與乙○○通姦行為，業經本院95年度上
    訴字第1503號判決無罪確定。
  四按因故意或過失，不法侵害他人之權利者，負損害賠償責任
    。故意以背於善良風俗之方法，加損害於他人者亦同；數人
    共同不法侵害他人之權利者，連帶負損害賠償責任﹔不法侵
    害他人基於父、母、子、女或配偶關係之身分法益而情節重
    大者，被害人雖非財產上之損害，亦得請求賠償相當之金額
    。民法第184條第1項、第185條第1項前段、第195條第1項、
    第3項分別定有明文。又婚姻係以夫妻之共同生活為其目的
    ，配偶應互相協力保持其共同生活之圓滿安全及幸福，而夫
    妻互守誠實，係為確保其共同生活之圓滿安全及幸福之必要
    條件，故應解為配偶因婚姻契約而互負誠實之義務，配偶之
    一方行為不誠實，破壞共同生活之圓滿安全及幸福者，即為
    違反因婚姻契約之義務而侵害他方之權利（最高法院55年台
    上字第2053號判例意旨參照）。故不法侵害他人基於配偶關
    係之身分法益而情節重大者，被害人雖非財產上之損害，亦
    得請求賠償相當之金額，且此不法侵害行為不以侵權行為人
    間有通姦、相姦為限，其情節是否重大，應視個案侵害程度
    、損害狀況、被害人之痛苦程度及忍受能力等個別情事，客
    觀判斷之。
  五查證人劉平浩於另案刑事妨害家庭案件（桃園地方法院檢察
    署94年度偵字第16209號）偵查中，曾於95年3月6日證述：
    「我曾在94年3月至5月間居住在龜山銘傳寶利發社區Ａ棟，
    當時甲○○住同社區Ｃ棟；我與乙○○都是一起上、下班，
    那段時間乙○○都住在甲○○那裡，乙○○都在那裡過夜；
    上班時，乙○○都是從甲○○住處出來，下班後，也是去甲
    ○○住處；聽乙○○說，甲○○是他女朋友，乙○○有跟我
    說叫我不要跟他太太說他住在那裡」等語（見原審卷第34、
    35頁），足證上訴人與乙○○間同居之事實。雖上訴人否認
    證人證述之證據能力，惟按當事人主張有利於己之事實者，
    就其事實有舉證之責任，民事訴訟法第277條前段定有明文
    ，而民事訴訟之舉證責任與刑事訴訟之舉證責任不同，負民
    事舉證責任之一造僅須就其所主張之事實，舉證證明該事實
    之存在具有高度蓋然性為已足。故縱然證人劉平浩曾經因不
    合法之拘提到案而為陳述，然於民事訴訟程序上，證人所為
    之上開證詞仍得為斟酌全辯論意旨之參考資料，不因刑事拘
    提程序合法與否而排斥，上訴人以刑事訴訟證據法則為據，
    遽指證人劉平浩刑事訴訟程序中所為之證詞不足採信為民事
    訴訟事件之參考，實不足取。
  六次查上訴人於93年8月間確有傳送「我不懂這樣的生活對你
    有什麼意義，你似乎還念著什麼，再應付我都是多餘的」、
    「在我面前好在別人身邊好，有用嗎？只有離婚是最實際，
    無法解決我們就是分開」等內容之簡訊予乙○○，以及雙方
    有密集之通聯紀錄等情，有被上訴人提出之手機簡訊內容畫
    面、通聯紀錄附卷可稽（見原審卷第9至33頁），並為上訴
    人所不爭執。觀之上開簡訊內容，上訴人係表示其對乙○○
    婚姻之意見，並表示「離婚最實際」，亦提及若乙○○無法
    離婚則2人只有「分開」一途，佐以2人密集之通聯紀錄，益
    見2人關係密切，非比尋常，渠等交往情形顯逾社會上一般
    男女正常社交界線，已足破壞被上訴人婚姻共同生活之圓滿
    安全及幸福，並已侵害被上訴人基於配偶身分之法益。至於
    上訴人雖辯稱：上開簡訊內容係「按錯鍵誤傳」云云，然稽
    之上訴人前於94年9月27日於檢察官偵訊時自陳：之前相同
    之內容也曾傳給過乙○○等語，有該次偵訊筆錄附卷可稽（
    見原審卷第131頁），且上開簡訊內容切合2人關係，並符合
    當時情境，其所辯「按錯鍵誤傳」云云，顯屬無據。又上開
    通聯紀錄均係於被上訴人與乙○○婚姻關係存續中之93年4
    月至11月間，有前揭通聯紀錄可證，是上訴人辯稱係雙方結
    婚前所為云云，應屬無據。
  七又查被上訴人與乙○○於94年5月18日凌晨2時許，一同前往
    乙○○位於桃園縣桃園市○○路78號10樓之1租屋處時，當
    場於屋內，發現上訴人之讀書講義、喜帖、禮餅、存摺3本
    、鞋子、內褲、絲襪等貼身衣物、手提包及盥洗用具等私人
    物品（含有2把牙刷、2種不同洗面乳、2種不同牙膏、女用
    沐浴乳、女用隱形眼鏡及盒子、女用外套、多條毛巾等生活
    用具）等情，業據桃園地方法院檢察署94年度偵字第16209
    號起訴書認定綦詳，有該起訴書1份在卷可參（原審卷第37
    頁），而上訴人既明知被上訴人與乙○○為夫妻關係，竟毫
    不避諱，於凌晨2時許出現於乙○○租屋處，佐以現場查獲
    之個人用品等情，據此益見上訴人與乙○○確有共同生活居
    住之事實。至於被上訴人所述上訴人與乙○○同居之時間、
    地點雖有稍許出入，惟並不影響上訴人與乙○○同居之事實
    。而上訴人為求避嫌，或遭被上訴人發現，以致於同時或先
    後更換多處同居處所，應屬符合常情。上訴人抗辯其與乙○
    ○間未同居云云，均無足採。
  八末查乙○○為被上訴人之夫，婚姻關係尚存，其違反婚姻之
    忠誠義務，與上訴人共同居住，漠視被上訴人基於婚姻關係
    所生之家庭生活圓滿和諧利益；而上訴人明知乙○○與被上
    訴人婚姻關係尚存，為有配偶之人，未依社會常情加以避嫌
    ，而與乙○○過從甚密，甚而持續同居一處，雖無證據證明
    彼2人間有因此發生性行為之通姦及相姦行為，然彼2人間持
    續同居之狀態，已不法共同侵害被上訴人本於婚姻配偶之身
    分法益，衡其情節應屬重大，且有因果關係，至堪認定。上
    訴人雖辯以：被上訴人與乙○○於簽立離婚協議書時，顯已
    同意雙方於該時起，不再以共同生活為目的，亦即無須再為
    維持婚姻而互負婚姻忠實義務，故縱認其與乙○○有同居之
    情事，亦無侵權行為可言云云。惟按兩願離婚，應以書面為
    之，有2人以上證人之簽名，並應向戶政機關為離婚之登記
    ，為民法第1050條所明文規定。查乙○○與被上訴人雖於94
    年3月25日簽訂離婚協議書（本院卷第43頁），惟其上僅有
    陳文雄律師1人為見證人，且乙○○與被上訴人迄未向戶政
    機關為離婚之登記，依上開規定，乙○○與被上訴人間之婚
    姻關係仍為存在，乙○○仍有維持婚姻關係圓滿之義務，上
    訴人在確信乙○○與被上訴人離婚前，與乙○○同居，以悖
    於善良風俗之方法，加損害於被上訴人，上訴人上開辯解，
    自不足取。
  九末查上訴人係南亞工專畢業，每月薪資約1萬9,000元，有所
    得稅扣繳憑單1紙存卷可考。被上訴人則任職人力資源管理
    顧問公司及理財顧問公司，96年度總所得為23萬6,497元，
    有稅務電子閘門財產所得調查明細表可參。本院審酌兩造之
    學歷、職業、經濟能力、被上訴人與乙○○結婚迄今之時間
    、上訴人與乙○○同居情形、對被上訴人婚姻生活之圓滿、
    安全及幸福所造成破壞之程度，導致被上訴人所受精神之痛
    苦等一切情狀，認被上訴人請求上訴人與乙○○連帶給付慰
    撫金30萬元為相當，上訴人抗辯此部分請求過當，尚非有據
    ，自不足取。
  十綜上所述，被上訴人依民法第184條第1項、第185條、第195
    條第3項準用第1項之侵權行為規定，請求上訴人與乙○○連
    帶給付30萬元及自起訴狀繕本送達上訴人翌日及95年11月6
    日起至清償日止，按年息百分之5計算之利息，為有理由，
    應予准許。原審判命上訴人與乙○○連帶給付上開本息，並
    依兩造聲請，分別酌定相當擔保金額為准、免假執行之宣告
    ，核無不合。上訴人上訴意旨指摘原判決此部分不當，求予
    廢棄改判，為無理由，應予駁回。
  十一本件事證已臻明確，兩造其餘主張、攻擊防禦方法及其他未
    經援用之證據，經審酌尚無礙於本院前述之認定，無一一論
    列之必要。
  十二據上論結，本件上訴為無理由，依民事訴訟法第463條、第
    385條第1項前段、第449條第1項、第78條，判決如主文。
中    華    民    國    97    年    1     月    29    日
                    民事第13庭
                        審判長法 官 黃嘉烈
                              法 官 高鳳仙
                              法 官 許文章
正本係照原本作成。
不得上訴。
中    華    民    國    97    年    1     月    29    日
                              書記官 陳明俐


司法院資訊處製作；財團法人民間司法改革基金會備份。
